【裁判字號】    89,訴,1601
【裁判日期】    900808
【裁判案由】    偽造文書等
【裁判全文】
臺灣板橋地方法院刑事判決                        八十九年度訴字第一六一號
    公  訴  人  臺灣板橋地方法院檢察署檢察官
    被      告  乙○○
右列被告因偽造文書等案件，經檢察官提起公訴（八十九年度偵字第八二八八號），
本院判決如左：
    主  文
乙○○偽造署押，足以生損害於他人，處有期徒刑肆月，如易科罰金，以參佰元折算
壹日。會員證明書上偽造「陳遠志」之署押壹枚沒收。
被訴詐欺部分無罪。
    事  實
一、乙○○於民國八十七年間十月間冒稱「陳遠志」名義遊說丙○○同意加入其所開
    設之「大地資訊研究中心」成為會員，並於同年十月十九日前往丙○○住處提供
    所謂「風水調整計劃」服務，而收取其會費新臺幣（下同）四萬二千元後，經丙○○要求提供收據，乙○○乃於八十七年十一月九日在臺北縣永和市○○路一七
    八號住處出具「大地資訊研究中心」「乙○○」印文名義之會員證明書，除已先
    行蓋用其所使用之化名「黃子晉」印文外，竟於該會員證明書收款人名下方偽簽
    「陳遠志」之簽名署押一枚，始將該會員證明書交付予丙○○收執，足以生損害
    於名為陳遠志之人。
二、案經丙○○發覺後訴由臺灣板橋地方法院檢察署檢察官偵查起訴。
    理  由
壹、有罪部分：
一、訊據被告乙○○對其於右揭時地簽立「陳遠志」簽名署押之事實固自承不諱，惟
    矢口否認有何偽造署押之犯行，辯稱：「陳遠志」與「黃子晉」均係其化名，其
    因係為避免告訴人丙○○知道其係負責人而向其討債還價，所以才以「陳遠志」
    名義服務客戶，而「黃子晉」係其於媒體訪問時所使用之化名云云，惟查被告服
    務客戶時自稱「陳遠志」，而向客戶偽稱「乙○○」係其老闆之事實，已據被告
    所自承在卷（見本院八十九年十二月十二日訊問筆錄），足見被告顯有使告訴人
    誤會所開設之「大地資訊研究中心」，除負責人「乙○○」外，尚自稱虛造另一
    「陳遠志」之人，以遊說告訴人加入為會員。而刑法偽造署押罪係重在保護社會
    公共信用，並不問實際上是否確有其人，被告既自稱虛造一不存在「陳遠志」之
    人並簽立其署押，自應成立偽造署押罪，所辯上開「陳遠志」係其化名云云，自
    不足，此外並有載有「陳遠志」署押之會員證明書影本一紙在卷可憑，是事證明
    確，被告犯行堪以認定。
二、核被告偽造「陳遠志」署押，足以生損害於名為陳遠志之人，所為係犯刑法第二
    百十七條第一項之偽造署押，足以生損害於他人罪。爰審酌被告犯罪之動機、目
    的、手段、所生危害、與被害人關係及犯罪後態度等一切情狀，量處如主文所示
    之刑，以資懲儆。又被告行為後，刑法第四十一條已於九十年一月十日修正公布
    施行，並於同年月十二日生效，其得易科罰金之罪已變更放寬為犯最重本刑為五
    年以下有期徒刑以下之刑之罪，比較新舊法，對被告並無不利，依刑法第二條第
    一項前段之規定，應適用裁判時之法律，爰依裁判時之修正後刑法第四十一條第
    一項前段規定諭知其易科罰金之折算標準。又會員證明書上偽造「陳遠志」之署
    押一枚，係屬偽造，不問屬於犯人與否，爰依刑法第二百十九條規定沒收。
三、公訴意旨另以被告於上揭會員證明書上，除偽造前述之「陳遠志」署押外，並蓋
    用偽造「黃子晉」印文，且上開「會員證明書」亦屬偽造之私文書，因認另涉有
    偽造「黃子晉」印文及行使偽造私文書罪嫌云云。惟查本件被告乃係以「陳遠志
    」名義遊說告訴人加入會員，而告訴人復到庭指稱：『八十七年十月十九日入會
    的，入會當天即繳了四萬二千元，同時被告乙○○就發給我入會證明書，該證明
    書除「陳遠志」署名係其當場所簽外，另「黃子晉」、「乙○○」印文已蓋妥，
    當時被告說「黃子晉」是該中心的主任，「乙○○」是該中心的負責人，「陳遠
    志」是該中心的專員。』（見本院八十九年十二月十二日訊問筆錄），是被告既
    僅自稱係「陳遠志」，而係事後簽立陳遠志署押於上開已有「黃子晉」印文之會
    員證明書時，向告訴人指稱「黃子晉」係該中心主任，雖其心態及方法不足取，
    惟「黃子晉」確係被告於媒體上使用之化名，有被告提出之八十五年九月發行之
    「屋訊廣場」雜誌內載被告以「大地時空生活顧問研究忠與磁場空間風水效應調
    整中心」「黃子晉」名義發表之「風生水起」文章影本在卷可憑，被告既未向告
    訴人自稱係「黃子晉」，且係先行蓋用黃子晉化名印文製作會員證明書後，再於
    告訴人當面偽簽所自稱虛造之「陳遠志」署押，足認被告既已先前在媒體雜誌上
    使用「黃子晉」之化名，顯無故意虛列偽造黃子晉印文之故意，被告辯稱「黃子
    晉」係其於媒體上使用之化名等情，尚堪採信，自難謂被告有偽造「黃子晉」印
    文之故意及事實可言。另上開「會員證明書」依其內容所載係大地資訊研究中心
    收到告訴人入會費四萬二千元等語，且確有被告名義印文及所開設該中心名義印
    文所出具之文書，並非捏造他人名義所製作，而被告既本有製作該會員證明書之
    權，其收款內容亦無不實，雖有被告於收款人名之下偽簽「陳遠志」署押，惟依
    其所載，亦不致影響上開會員證明書係被告所製作之真實性，自難認上開會員證
    明書係偽造之私文書，公訴意旨自有誤會，惟公訴人既認上開二部分與已起訴有
    罪部分有吸收犯之實質上一罪關係，爰不另為無罪之諭知。
貳、無罪部分：
一、公訴意旨略以被告基於意圖為自己不法所有之概括犯意，竟乘丙○○生活未得順
    遂之機會，偽稱姓名為「陳遠志」，藉調整「風水」之名為手段，以其事先製作
    之「服務制度選擇預告書」、「客戶須知預告書」、「客戶身分服務權利預告書
    」、「讓錢財順利調整計畫書」、「讓外遇解決調整計畫書」等資料提示予丙○○，向丙○○鼓吹加入其所設立之「大地資訊研究中心」成為會員，丙○○不疑
    有他，遂允諾加入。並自八十七年十月起，至八十八年九月止，分別以加入上開
    會員需繳納會費、加入Ｃ級錢財調整計畫需繳納費用、升級為Ｂ級錢財調整計畫
    需繳納費用，自Ｂ級計畫之單式改為複合式需繳納費用為由，連續數次詐騙丙○○在其位於台北縣中和市之住所內給付四萬二千元、三萬七千五百元（實應係二
    萬六千二百五十元）、十一萬二千五百元、十萬零九百元（實應係十萬零六百元
    二），共計詐得二十九萬二千九百元（實應係二十八萬一千三百五十元）。因認
    被告涉有刑法第三百三十九條第一項詐欺取財之罪嫌。
二、按犯罪事實應依證據認定之，無證據不得推定其犯罪事實；又不能證明被告犯罪
    者，應諭知無罪之判決，刑事訴訟法第一百五十四條、第三百零一條第一項分別
    定有明文。又認定不利被告之事實，須依積極證據，苟積極證據不足為不利於被
    告事實之認定時，即應為有利於被告之認定，更不必為何有利之證據，最高法院
    三十年上字第八一六號判決意旨亦可參照。
三、公訴人所以認被告涉有上開詐欺犯行，無非係以告訴人之指訴及被告調整「風水
    」之方式，則係先繪製「房屋磁力分佈圖」，再請告訴人填寫「體質分類表」，
    最後則裝置所謂「水動磁波震動裝置」於告訴人之住宅內，並以加裝上開震動裝
    置，或相互調整該震動裝置之彼此距離，作為升級為Ｂ級錢財調整計畫或由Ｂ級
    計畫之單式改為複合式之方法，與一般堪輿風水實務不符。復據證人即中國乾坤
    國寶堪輿設計學會理事長甲○○證稱：「（問：剛剛被告所說他看風水的方式是
    請建築師畫房屋磁力分佈圖，再請被害人填寫體質分類表，最後再給被害人『水
    動磁波震動裝置』，並幫他安裝，請問你看風水是這樣看？）看風水不是這樣看
    ，一定要拿羅盤去量方位...... 判斷出來之後，有兩種方式可以調整，第一種
    是改變房屋內部擺設的位置，第二種是用燒符咒去破除凶災.... 」、「（問：
    會不會是被告另創派別？）他不是另創派別，是騙人的。」、「（問：你是否知
    道『水動磁波震動裝置』？）聽都沒聽過。」、「（問：看風水有無分Ａ、Ｂ、
    Ｃ級？）沒有。」、「（問：看風水價格如何區分？）一般住家大約看風水二萬
    元就夠了，三十坪的房子看風水最貴也不會超過五萬元，而且也沒有所謂因調整
    目的效果不同而為不同收費」等為據。訊據被告固自承收受告訴人調整風水費用
    二十八萬一千三百五十元，惟辯稱伊所學風水之術係師承自陳怡魁博士與證人甲○○係不同之派別，而風水之說本來就是門派眾多，所以方法不一，其係利用風
    水原理，使用「房屋磁場磁力圖」配合「個人生辰八字體質」組合「水動磁波振
    動裝置」製造流動活水方式來進行風水調整，且看風水價格並沒有固定價格，市
    場上收費價格有從數千元至數十萬甚至百萬元不等，完全看風水師個人功力，證
    人甲○○證述不過係其個人不同派別門戶之見，如何能批評其他派別之精華原理
    而武斷的認他人係騙人之術，所證並不足據等語。
四、按我國民俗上之風水之術，依現代科學技術，並非得以科學儀器予以量化或經由
    第三人重複驗證而於客觀上得以證明其原理存在之學說，是其本質本即偏向於宗
    教信仰層面，是衡之於一般之社會經驗上，信之者，恆信之；不信之者則斥為怪
    力亂神之說，猶如各家宗教只奉所信為唯一真神，而排斥其餘為偶像之理相同。
    是對此現代科學技術尚未能客觀驗證之理念，不過均係個人主觀上之信仰，自不
    得以某一信仰者之片面信仰理念不同而據以斥為無稽。查公訴人既已認被告調整
    「風水」之方式，則係先繪製「房屋磁力分佈圖」，再請告訴人填寫「體質分類
    表」，最後則裝置所謂「水動磁波震動裝置」於告訴人之住宅內，並以加裝上開
    震動裝置，或相互調整該震動裝置之彼此距離，作為升級為Ｂ級錢財調整計畫或
    由Ｂ級計畫之單式改為複合式之方法等情，核與告訴人指訴相同，則被告於收受
    告訴人費用後既已前往服務為之調整風水並配置相當之「水動磁波震動裝置」，
    所收費用與告訴人所得服務，顯有相當對價關係，已難謂係屬詐欺。而告訴人當
    時既信服被告調整風水之說，並願為之付出相當價額，其調整方法是否有效？價
    額是否相當？存乎當事人當時信仰意念之間，並非事後他人所得評斷置喙，一如
    宗教信仰一般。公訴人徒以不能客觀驗證之證人甲○○所信仰之風水原理，憑以
    指摘被告風水之術與一般堪輿風水實務不符，其論斷上並無任何客觀之科學上根
    據，不過係以一派信仰之矛，以攻他派信仰之盾，公訴人又如何能謂證人甲○○
    之「燒符破災」之說係屬確論？其遽指被告所信仰從事之風水原理為詐術云云，
    自屬無據，並不足採。而告訴人所以交付錢財，不過係信仰被告所論述之風水原
    理並願接受其所提供之所謂風水調整服務，並非因被告是否自稱或使用「陳遠志
    」或「黃子晉」之名義而有異，被告冒用「陳遠志」名義與告訴人交付錢財間並
    無相當因果關係，自不得以此而謂被告係施用詐術。此外，復查無其他積極證據
    足以證明被告有何詐欺之事實，被告此部分被訴詐欺犯行尚屬不能證明，揆諸首
    揭說明，自應為其無罪判決之諭知。
據上論斷，應依刑事訴訟法第二百九十九條第一項前段、第三百零一條第一項，刑法
第二百十七條一項、第二百十九條、第二條第一項前段，第四十一條第一項前段，罰
金罰鍰提高標準條例第二條，判決如主文。
本案經檢察官李吉祥到庭執行職務。
中      華      民      國      九十      年      八      月      八    日
                              臺灣板橋地方法院刑事第六庭
                                      法  官  朱   耀   平
右正本證明與原本無異
如不服本判決應於送達後十日內向本院提出上訴狀
                                      書記官  黃   炎   煌
中      華      民      國      九十      年      八      月      八    日
附錄本案論罪科刑法條全文：
刑法第二百十七條
偽造印章、印文或署押，足以生損害於公眾或他人者，處三年以下有期徒刑。
盜用印章、印文或署押，足以生損害於公眾或他人者，亦同。
刑法第二百十九條
偽造之印章、印文或署押，不問屬於犯人與否，沒收之。


司法院資訊處製作；財團法人民間司法改革基金會備份。
